---
title: "Taller de Programación"
subtitle: "Clase 5 - Uso de archivos"
author: "Mgs. Lic. Marcos Prunello"
date: "`r Sys.Date()`"
output: 
    beamer_presentation:
        #keep_tex: true
        theme: "Madrid"
        colortheme: "whale"
        #includes:
         #   in_header: modify_header.txt
---

```{r setup, include=FALSE}
knitr::opts_chunk$set(echo = TRUE, comment=NA)
```

# Archivos

- Los programas usan variables para guardar información (datos de entrada, resultados calculados, valores intermedios, etc). 
- Pero cuando los programas dejan de correr, el valor almacenado en las variables se pierde. 
- En muchas ocasiones, es necesario guardar información de una forma más permanente.

# Archivos

- **Archivo o fichero**: un conjunto de información sobre un mismo tema tratado como una unidad de almacenamiento y organizado de forma estructurada para la búsqueda de un dato individual.
- Generalmente se graba en el disco rígido de la máquina y se usa para recolectar la información en un todo lógicamente cohesivo.
- Los archivos pueden contener instrucciones de programas o información creada o usada por un programa. 
- Todos los objetos de datos permanentes que guardamos en nuestra computadora (documentos, juegos, programas ejecutables, código, etc.) son guardados en la forma de archivos.

# Archivos

- La unidad elemental de un archivo: **registro**
- Es una colección de información relativa a una misma entidad. 
- Cada registro de un mismo archivo tiene la misma estructura que los demás. 
- Los datos individuales sobre dicha entidad ocupan **campos** dentro de los registros. 

# Archivos

Ejemplo:


```{r, tidy=FALSE, eval=FALSE, highlight=FALSE, echo=T}
ARCHIVO: Pasajeros
Campo 1: NOMBRE, tipo caracter
Campo 2: NÚMERO DE VUELO, tipo caracter
Campo 3: FECHA DE VUELO, tipo caracter
Campo 4: NÚMERO DE ASIENTO, tipo caracter
Campo 5: CIUDAD ORIGEN, tipo caracter
Campo 6: CIUDAD DESTINO, tipo caracter
Campo 7: PRECIO, tipo numérico
```
\tiny{
\begin{table}[]
\centering
\begin{tabular}{cccccll}

\hline
Nombre          & NroVuelo & FechaVuelo & NroAsiento & Origen  & Destino      & Precio  \\ \hline
Pamela Suárez   & AR6071   & 12/09/17   & 17A        & Rosario & Córdoba      & 1532.23 \\ \hline
Gonzalo Echarri & AR5423   & 14/09/17   & 31B        & Rosario & Buenos Aires & 1424.10 \\ \hline
...             & ...      & ...        & ...        & ...     & ...          & ...     \\ \hline
\end{tabular}
\end{table}
}

# Archivos

- Identificar un registro dentro del archivo:
    
    - Eligiendo un campo llamado **clave** (por ejemplo, el nombre del pasajero), que contiene un único valor para cada registro. 
    - A través del valor de más de uno de sus campos.

# Organización de archivos

Clasificación según la forma en la que se pueda acceder a cada uno de sus registros:

## Archivo secuencial

- Los registros se encuentran en cierto orden que debe ser respetado para la lectura de los mismos.
- Para leer el registro situado en la posición *n*, se debe pasar antes por los *n - 1* registros anteriores. 
- Los registros se leen uno por uno hasta llegar al final del archivo. La mayoría de los lenguajes de programación disponen de una función lógica que devuelve un valor **VERDADERO** cuando se alcanza el final del archivo.

# Organización de archivos

## Archivo directo

- Está formado por un conjunto de registros que pueden ser recuperados por su posición dentro del archivo sin necesidad de recorrer los anteriores.

## Archivo indexado

- Dispone de una tabla de índices adicional, es decir, una referencia que permite obtener de forma automática la ubicación de la zona del archivo donde se encuentra el registro buscado. 
- Permite localizar un registro por medio de su clave, o del valor de algún campo en particular, sin recorrer previamente los registros que lo preceden.

# Operaciones sobre archivos

Procedimientos básicos que los programas llevan a cabo sobre los archivos:

- **Creación de un archivo**: consiste en la escritura de los registros que van a conformar el archivo.
- **Apertura de un archivo**: para que un programa pueda operar directamente sobre un archivo, debe realizar es la **apertura** del mismo, que incluye la identificación del archivo a utilizar y el modo (lectura, escritura, etc.).
- **Cierre de un archivo**: cuando un programa no vaya a acceder más a un archivo, es necesario indicarlo a través del **cierre** del mismo.
- **Lectura y escritura en un archivo**: la **lectura** consiste en transferir información del archivo a la memoria principal usada por el programa, mientras que la **escritura** es la transferencia de información guardada en las variables del programa al archivo. 

# Operaciones sobre archivos

Otras operaciones que se pueden realizar sobre los archivos incluyen acciones de:

- **Actualización**: añadir (dar de alta), modificar o eliminar (dar de baja) algún registro.
- **Clasificación**: reubicar los registros de tal forma que queden ordenados por algún campo determinado.
- **Fusión o mezcla**: combinar dos o más archivos para formar uno nuevo.
- **Partición**: subdividir los registros por el valor que toman en algún campo.

# Pseudo-código

Al escribir los algoritmos en pseudo-código, se puede hacer uso de las siguientes expresiones para representar algunas operaciones a realizar sobre los archivos:

- `ABRIR (nombre del archivo) secuencial, de entrada/salida`: indica la acción de apertura de un archivo con organización secuencial, sobre el cual se va a proceder a realizar lectura o escritura de registros.
- `CERRAR (nombre del archivo)`: para indicar que el archivo no será vuelto a utilizar.
- `LEER (nombre del archivo) campo1, campo2, ...`: indica la lectura del próximo registro cuando se trabaja con un archivo secuencial. La expresión `campo1, campo2, ...` son los nombres de los campos que contienen los registros y constituyen los identificadores de las variables que almacenarán temporalmente los datos del registro que se están leyendo.

# Pseudo-código

- `LEER (nombre del archivo, número de registro) campo1, campo2, ...`: indica la lectura de un registro en particular cuando se trabaja con un archivo de acceso directo.
- `LEER (nombre del archivo, campo1 = valor) campo1, campo2, ...`: indica la lectura de cada uno de los registros en los cuales el campo `campo1` es igual a `valor`, para cuando se trabaja con un archivo de acceso indexado.
- Las tres acciones de `LEER` anteriores tienen su acción análoga de `ESCRIBIR`, para modificar o añadir registros al archivo.
- `FINDE (nombre del archivo)`: es la función lógica que devuelve el valor `FALSO` mientras resten más registros por leer en el archivo y el valor `VERDADERO` cuando se llega al final del archivo y ya no quedan más registros por leer.

# Archivos de texto

- Son un buen soporte para archivos como el del ejemplo y como los que usaremos en el Taller.
- Un **archivo de texto** es un archivo informático que contiene únicamente texto formado por una secuencia ordenada de caracteres.
- El texto almacenado en este tipo de archivo carece de formato tipográfico (negrita, cursiva, colores, subrayado, fuente, etc.).
- Una gran variedad de programas puede leer y editar el contenido de estos archivos.
- Están compuestos por caracteres ordinarios (letras, números y signos de puntuación) y especiales (saltos de línea, tabulaciones). 
- Como las computadoras solamente entienden números, cada caracter es codificado internamente con un representación numérica binaria. 
- Hay diferentes formatos de codificación de caracteres (como *ASCII*, *ISO-8859-1* o *UTF-8*).
