---
title: "Taller de Programación"
subtitle: "02 - Estructuras de control"
author: "Mgs. Lic. Marcos Prunello"
date: "`r Sys.Date()`"
output: 
    beamer_presentation:
        #keep_tex: true
        theme: "Madrid"
        colortheme: "whale"
        includes:
            in_header: modify_header.txt
---

```{r setup, include=FALSE}
knitr::opts_chunk$set(echo = TRUE, comment=NA)
```

# Estructuras de Control

- Las estructuras de control son comandos especiales que alteran o controlan el flujo de la sucesión de acciones que componen el algoritmo.
- Hay estructuras secuenciales, condicionales e iterativas.
- Las **estructuras secuenciales** están compuestas por un número definido de acciones que se ubican en un orden específico y se suceden una tras otra, como los ejemplos vistos.

# Estructuras de control condicionales

- El curso de acción depende del resultado de la comparación una variable con otro valor, que puede ser una constante u otra variable. 
- Existen tres tipos de estructuras condicionales: **simples**, **dobles** y **múltiples**.

# Estructuras condicionales simples

Representan una toma de decisión y se describen con la siguiente sintaxis:

```{r, tidy=FALSE, eval=FALSE, highlight=FALSE, echo=T}
SI <condición> ENTONCES
    Acción/es
FIN SI
```

# Estructuras condicionales simples

Ejemplo:

```{r, tidy=FALSE, eval=FALSE, highlight=FALSE, echo=T}
ALGORITMO: "Determinar mayoría de edad"
COMENZAR
    VARIABLE numérica edad
    LEER edad
    SI edad >= 18 ENTONCES
        ESCRIBIR "Es mayor de edad"
    FIN SI
FIN
```

# Estructuras condicionales dobles

```{r, tidy=FALSE, eval=FALSE, highlight=FALSE, echo=T}
SI <condición> 
    ENTONCES
        Acción/es
    SI NO
        Acción/es
FIN SI
```

# Estructuras condicionales dobles

Ejemplo:

```{r, tidy=FALSE, eval=FALSE, highlight=FALSE, echo=T}
ALGORITMO: "Determinar mayoría de edad"
COMENZAR
    VARIABLE numérica edad
    LEER edad
    SI edad >= 18 
        ENTONCES
            ESCRIBIR "Es mayor de edad"
        SI NO
            ESCRIBIR "Es menor de edad"
    FIN SI
FIN
```

# Estructuras condicionales múltiples o anidadas

```{r, tidy=FALSE, eval=FALSE, highlight=FALSE, echo=T}
SI <condición> 
    ENTONCES
        Acción/es
    SI NO
        SI <condición> 
            ENTONCES
                Acción/es
            SI NO
                Acción/es
        FIN SI
FIN SI
```

- Ejemplo: en relación a lo  anterior, una exhibición permite el ingreso a mayores edad pero los menores sólo pueden hacerlo si tienen la autorización de un adulto a cargo:

# Estructuras condicionales múltiples o anidadas

```{r, tidy=FALSE, eval=FALSE, highlight=FALSE, echo=T}
ALGORITMO: "Determinar ingreso"
COMENZAR
    VARIABLE numérica edad
    VARIABLE caracter autorizacion
    LEER edad
    SI edad >= 18 
        ENTONCES
            ESCRIBIR "Permitir ingreso"
        SI NO
            LEER autorizacion
            SI autorizacion = "OK" 
                ENTONCES
                    ESCRIBIR "Permitir ingreso"
                SI NO
                    ESCRIBIR "Denegar ingreso"
            FIN SI
    FIN SI
FIN
```

# Estructuras de control iterativas: número fijo de iteraciones

- Se aplican cuando se conoce de antemano el número exacto de veces que se debe repetir una secuencia de acciones. 
- Por ejemplo, si deseamos mostrar en pantalla la tabla de multiplicar del número 8 completa podríamos hacer:

```{r, tidy=FALSE, eval=FALSE, highlight=FALSE, echo=T}
ALGORITMO: "Mostrar tabla del 8"
COMENZAR
    VARIABLE numérica resultado
    resultado <- 8 * 1
    ESCRIBIR "8 x 1 = " resultado
    resultado <- 8 * 2
    ESCRIBIR "8 x 2 = " resultado
    resultado <- 8 * 3
    ESCRIBIR "8 x 3 = " resultado
    ...
    resultado <- 8 * 10
    ESCRIBIR "8 x 10 = " resultado
FIN
```

# Estructuras de control iterativas: número fijo de iteraciones

- Esto puede resumirse así:

```{r, tidy=FALSE, eval=FALSE, highlight=FALSE, echo=T}
ALGORITMO: "Mostrar tabla del 8"
COMENZAR
    VARIABLE numérica resultado
    PARA i DESDE 1 HASTA 10 HACER
        resultado <- 8 * i
        ESCRIBIR "8 x " i " = " resultado
    FIN PARA
FIN
```

# Estructuras de control iterativas: número fijo de iteraciones

Sintaxis:

```{r, tidy=FALSE, eval=FALSE, highlight=FALSE, echo=T}
PARA <variable> DESDE <inicio> HASTA <fin> CON PASO <paso> HACER
    Acción/es
FIN PARA
```

# Estructuras de control iterativas: número indeterminado de iteraciones

- Para cuando se necesita repetir un bloque de acciones sin conocer con exactitud cuántas veces.
- Las iteraciones pueden continuar **mientras que** o **hasta que** se verifique alguna condición.

# Mientras que

- El conjunto de sentencias se repite mientras que se siga evaluando como `VERDADERO` una condición declarada al inicio del bloque. 
- Cuando la condición ya no se cumple, el proceso deja de ejecutarse.
- La sintaxis es:

```{r, tidy=FALSE, eval=FALSE, highlight=FALSE, echo=T}
MIENTRAS QUE <condición> HACER
    Acción/es
FIN MIENTRAS
```

# Mientras que

Ejemplo:

```{r, tidy=FALSE, eval=FALSE, highlight=FALSE, echo=T}
ALGORITMO: "Múltiplos de 8 menores a 150"
COMENZAR
    VARIABLE numérica multiplo
    multiplo <- 8
    MIENTRAS QUE multiplo < 150 HACER
        ESCRIBIR multiplo
        multiplo <- multiplo + 8
    FIN MIENTRAS
FIN
```
<!-- que pasaria si ponemos al reves
multiplo <- multiplo + 8
ESCRIBIR multiplo
pondria un resultado de mas!!!! porque la evaluacion la hace antes de actualizar el valor
-->

# Mientras que

Observaciones:

- La evaluación de la condición se lleva a cabo antes de cada iteración, incluyendo la primera. Si la condición es `FALSO` inicialmente, entonces las acciones en el cuerpo de la estructura no se ejecutan nunca.
- La evaluación de la condición **sólo** se lleva a cabo al inicio de cada iteración. Si la condición se vuelve `FALSO` en algún punto durante la ejecución de un bloque, el programa no lo nota hasta que se termine de ejecutar el bloque y la condición sea evaluada antes de comenzar la próxima iteración.

# Hasta que

- Repite el bloque de acciones hasta que se cumpla una condición, es decir, se ejecuta mientras que dicha condición sea evaluada como `FALSA`. 
- La sintaxis es:

```{r, tidy=FALSE, eval=FALSE, highlight=FALSE, echo=T}
REPETIR
    Acción/es
HASTA QUE <condición>
```

# Hasta que

Ejemplo:

```{r, tidy=FALSE, eval=FALSE, highlight=FALSE, echo=T}
ALGORITMO: "Múltiplos de 8 menores a 150"
COMENZAR
    VARIABLE numérica multiplo
    multiplo <- 8
    REPETIR
        ESCRIBIR multiplo
        multiplo <- multiplo + 8
    HASTA QUE multiplo >= 150
FIN
```

- Observación: el bloque de acciones se ejecuta al menos una vez, dado que la condición se evalúa al final.


&nbsp;

&nbsp;

```{r, eval = F}
"-.-"
```
